臺灣臺北地方法院民事判決　　　　　　 93年度簡上字第702號
上　訴　人　尚義營造有限公司
法定代理人　乙○○
訴訟代理人　丙○○
被上訴人　　行政院農業委員會漁業署
法定代理人　甲○○
訴訟代理人　謝　　裕律師
上列當事人間請求清償債務事件，上訴人對於中華民國93年9月
29日臺灣臺北地方法院臺北簡易庭92年度北簡字第23674號第一
審判決提起上訴，本院於94年10月3日言詞辯論終結，判決如下
：
    主  文
原判決廢棄。
被上訴人應給付上訴人新台幣貳拾壹萬零貳佰壹拾元，及自民國
起九十二年八月二十一日起，至清償日止，按週年利率百之五計
算之利息。
第一、二審訴訟費用由被上訴人負擔。
    事實及理由
一、上訴人起訴主張：依台灣高等法院台中分院90年度上易字第
    55民事確定判決，訴外人長發營造有限公司（下稱長發公司
    ）對被上訴人烏石漁港興建第五期工程之保固保證金新台幣
    （下同）1,891,926元之債權全部已由上訴人受讓，嗣上訴
    人於91年4月間通知被上訴人並請求付款，詎被上訴人以長
    發公司積欠被上訴人70噸水泥款210,210元為由，而自系爭
    保固保證金中扣抵210,210元，僅給付上訴人1,681,716 元
    ，故被上訴人尚積欠渠公司210,210元未清償。長發公司已
    於86年間交付訴外人中國力霸股份有限公司（下稱力霸公司
    ）之86AP0257號水泥提單予被上訴人，俾被上訴人提領該70
    噸水泥，而清償前開債權，被上訴人已無債權存在。雖被上
    訴人未曾基於受償之意，向力霸公司請求交付水泥，此可觀
    力霸公司曾以94年3月31日（94）中力泥940031號函回覆鈞
    院，稱：「本公司並未收到行政院農業委員會漁業署提出水
    泥提單（號碼86AP0257）請求交付水泥」即明，從而，實係
    被上訴人怠於行使權利而未受清償，自不得對系爭保固保證
    金為抵銷；況被上訴人所為抵銷不符合「雙方互負債務」及
    「均屆清償期」之要件而無效，是被上訴人應給付上訴人
    210,210元及自民國92年8月21日起至清償日止，按年息5％
    計算之利息。
二、被上訴人則以：（一）台灣高等法院台中分院90年度上易字
    第55號民事判決主文僅載稱：「上訴人應將對行政院農業委
    員會漁業署84年度烏石漁港興建第五期之工程保固保證金債
    權讓與被上訴人」該判決係於91年4月2日製作，故系爭保固
    保證金讓與之金額，自應以作成判決時所存在之保固保證金
    為準；前開民事判決之前，被上訴人已對長發公司主張抵銷
    70噸水泥款210,210元，是系爭保固保證金債權讓與數額僅
    為1,681,716元，而上訴人前於89年5月間就長發公司之系爭
    保固保證金聲請假扣押並為假扣押強制執行，經鈞院發執行
    命令，被上訴人於收受該執行命令後，即具狀聲明異議，表
    明系爭保固保證金因長發公司尚積欠被上訴人70噸水泥總價
    210,210元，應由保固保證金中扣除，故所得假扣押之債權
    僅為1,681,716元而已，嗣鈞院亦函知上訴人及長發公司，
    表明上訴人如認為不實時，得依法向管轄法院提起訴訟，並
    向鈞院為起訴之聲明，逾期即按被上訴人陳報之金額為假扣
    押；而上訴人並未認為不實而向法院提起訴訟，故上訴人已
    於89年5月間即知悉系爭保固保證金，被上訴人已抵銷210,
    210元而未爭執。（二）另查中國力霸公司於90年6月15日（
    90）中力泥字第900156號函表明：「本件因長發公司尚未支
    付水泥貨款，故本公司須俟收到貨款與提貨單後，始能辦理
    交付結餘之水泥等手續」，此顯足以證明被上訴人曾向力霸
    公司請求交付水泥之事實，否則力霸公司焉會憑空回函予被
    上訴人表明上開情事。故上訴人主張被上訴人係怠於行使權
    利而未受清償，不得對系保固保證金為抵銷，實無理由，而
    力霸公司雖於93年2月17日（9 3）中力泥字第930030號函表
    明編號86AP字第0257號70噸水泥提單所示之貨款，已如數收
    訖，該公司仍將依以往憑單發貨之交易慣例辦理等情，然在
    此之前，被上訴人早已對系爭保固保證金主張抵銷，此抵銷
    形成效力已生，嗣後僅存有被上訴人是否應負返還該提單正
    本予長發公司之問題，殊不因此而致抵銷效力變更為無效。
    （三）因訴外人長發公司誤用被上訴人70噸水泥，被上訴人
    對長發公司之債權標的原雖為70噸水泥，惟嗣因長發公司所
    交付之水泥提單，無法提領水泥，致被上訴人無法與台灣水
    泥公司結算，將使用之水泥依原合約單價計算退回210,210
    元，故被上訴人因長發公司債務不履行而對長發公司有210
    ,210 元之損害賠償債權；被上訴人向長發公司請求給付70
    噸水泥，長發公司拒絕給付，被上訴人依大理院三年上字第
    97號債務不履行，應賠償損害及依88年4月21日民法第227條
    修正前所規定之法理，可依債務不履行法律關係而有請求損
    害賠償210,210元之金錢債權存在；本件被上訴人與長發公
    司間互負債務，給付種類相同，且均已屆清債期，被上訴人
    就系爭保固保證金中抵銷70噸水泥款210,210元，依法自屬
    有據，上訴人主張不符抵銷要件云云，並無理由等語資為抗
    辯。
三、本件原審對於上訴人之請求，判決上訴人敗訴，上訴人不服
    提起上訴，並聲明：原判決廢棄，被上訴人應給付上訴人
    210,210元及自民國92年8月21日起至清償日止，按年息百分
    之五計算之利息。被上訴人則聲明：上訴駁回。
四、上訴人主張依台灣高等法院台中分院90年度上易字第55號判
    決，訴外人長發公司向被上訴人所承攬烏石港興建第五期工
    程之工程保固保證金債權已由上訴人受讓，其於91年4月間
    通知被上訴人，並請求被上訴人付款，被上訴人與長發公司
    間返還提單等事件，現為本院92年度北簡更（一）字第8號
    民事事件審理在案等情，業據其提出民事確定證明書、台灣
    高等法院台中分院90年度上易字第55號民事判決、本院90年
    度北簡字第14364號宣示判決筆錄、本院91年度簡上字第263
    號民事判決，本院92年度再易字第22號民事裁定、行政院農
    業委員會漁業署92年8月28日漁四字第0921224706號函、92
    年9月29日漁四字第0921227313號函及92年度8月20日漁四字
    第0921340 794號函等件為證，此為被上訴人所不爭執，上
    訴人此部分主張堪信為真實。又訴外人長發公司於其向被上
    訴人所承攬烏石港興建第五期工程之施工期間，曾誤用被上
    訴人所有，應該使用在第四期工程之70噸水泥，嗣後上訴人
    以訴外人長發公司名義繳交被上訴人70噸水泥提單（中國力
    霸公司86AP字第0257號），以抵償該誤用之70噸水泥，而該
    期工程之工程保證金為1,891,926元，有力霸公司水泥提貨
    單、上訴人89年6月1日（89）尚工字第06011號函，請款單
    、支票、力霸公司電子計算機統一發票等件附卷可憑，復為
    兩造所不爭執，堪信為真實。
五、本件依二造之主張陳述，其爭點厥為：（一）訴外人長發公
    司向被上訴人所承攬烏石港興建第五期工程工程保固保證金
    1,89 1,926元之債權是否全部由上訴人受讓？（二）被上訴
    人以訴外人長發公司積欠其70噸水泥，於上訴人請求給付受
    讓之保固保證金債權時主張抵銷，有無理由？經查：
（一）台灣高等法院台中分院90年度上易字第55號民事判決主文
      僅載稱：「上訴人（按即長發公司）應將對行政院農業委
      員會漁業署84年度烏石漁港興建第五期之工程保固保證金
      債權讓與被上訴人（按即本案上訴人）」，而債權讓與為
      一意思通知，此觀民法第297條規定自明，且上訴人持上
      開確定判決向本院執行處聲請強制執行，亦經本院執行處
      駁回，其理由即為上開判決為命長發公司為讓與該保證金
      債權之意思表示，故自判決確定時，視為長發公司已為該
      債權讓與意思表示（見原審卷第113頁），是台灣高等法
      院台中分院90年度上易字第55號民事判決，僅為一債權讓
      與意思通知之勝訴判決；而依民法第299條第2項規定，債
      務人於受債權讓與通知時，對於讓與人有債權者，如其債
      權之清償期，先於所讓與之債權或同時屆至者，債務人得
      對於受讓人主張抵銷，是債務人於受債權讓與之通知時，
      如有可抵銷之債權，自可主張抵銷，自不以受債權讓與通
      知時，即應將債權全部讓與受讓人，是上訴人主張依台灣
      高等法院台中分院90年度上易字第55號判決，訴外人長發
      公司向被上訴人所承攬烏石港興建第五期工程之工程保固
      保證金債權「全部」由上訴人受讓云云，於法尚有未合，
      自不足採。
（二）按二人互負債務，而其給付種類相同，並均屆清償期者，
      各得以其債務，與他方之債務，互為抵銷，民法第334條
      第1項定有明文；又按給付物僅以種類指示者，依法律行
      為之性質或當事人之意思不能定其性質時，債務人應給以
      中等品質之物，民法第200條第1項亦定有明文。又抵銷須
      二人互負債務，而其給付種類相同，且均屆清償期者，始
      得以意思表示向他方為之。今上訴人對被上訴人所負為砂
      糖二包之債務，而依上訴人之主張，被上訴人對上訴人所
      負者，則為金錢債務（即稻谷價款），其給付種類並不相
      同，即不適於為抵銷，最高法院48年度台上字第1214號判
      決意旨可資參照。
（1）被上訴人辯稱：因訴外人長發公司誤用被上訴人70噸水泥
     ，被上訴人對長發公司之債權標的原雖為70噸水泥，惟嗣
     因長發公司所交付之水泥提單，無法提領水泥，致被上訴
     人無法與台灣水泥公司結算，將使用之水泥依原合約單價
     計算退回210,210元，故被上訴人因長發公司債務不履行而
     對長發公司有210,210元之損害賠償債權。經查：訴外人長
     發公司於其向被上訴人所承攬烏石港興建第五期工程之施
     工期間，曾誤用被上訴人所有，應該使用在第四期工程之
     70噸水泥，此為二造所不爭執，訴外人長發公司誤用之標
     的既為水泥，是以給付不特定物為標的之種類之債，訴外
     人長發公司應返還之標的既為水泥，被上訴人既未舉證訴
     外人長發公司與被上訴人已將應給付之物特定，茍社會上
     有此種類之物流通，即不發生給付不能之問題，是縱因長
     發公司所交付之水泥提單，無法提領水泥，乃長發公司所
     為之清償未生清償之效力，其應返還之標的並無法變更為
     金錢賠償，是被上訴人辯稱因長發公司所交付之提單無法
     提領，致被上訴人無法與台灣水泥公司結算，始其受有210
     , 210元之損害，其對長發公司有210,210元之金錢債權，
     即不可採。
（2）被上訴人另辯稱其向長發公司請求給付70噸水泥，長發公
     司拒絕給付，被上訴人依大理院三年上字第97號判決意旨
     及依88年4月21日民法第227條修正前所規定之法理，可依
     債務不履行法律關係而有請求損害賠償210,210元之金錢債
     權存在云云；惟按債務不履行除民法第225條以次規定給付
     不能及給付遲延二種類型外，另有不完全給付，所謂不完
     全給付，乃債務人雖為給付，而給付之內容不符合債務本
     旨而言。被上訴人以長發公司拒絕給付水泥其得請求金錢
     債權210,210元云云，於法不合，尚非有據。
（3）從而，訴外人長發公司對被上訴人所負者為返還70噸水泥
     之債務，而被上訴人對上訴人受讓自訴外人長發公司之保
     固保證金債權主張抵銷者，則為金錢債務，其給付種類並
     不相同，依法即不得主張抵銷，被上訴人抵銷之抗辯，即
     不足採。
六、末按給付無確定期限者，債務人於債權人得請求給付時，經
    其催告而未為給付，自受催告時起，負遲延責任。其經債權
    人起訴而送達訴狀，或依督促程序送達支付命令，或為其他
    相類之行為者，與催告有同一之效力。又遲延之債務，以支
    付金錢為標的者，債權人得請求依法定利率計算之遲延利息
    ，民法第229條第2項、第233條第1項分別定有明文。經查，
    本件上訴人就系爭210,210元債權，曾於92年8月間向本院對
    被上訴人請發支付命令，經本院以92年促字第47466號對被
    上訴人發支付命令，該支付命令於92年8月20日送達被上訴
    人，嗣經被上訴人異議而未確定，經本院調閱92年度促字第
    47466卷核閱無訛。則上訴人主張被上訴人自92年8月21日起
    給付遲延利息，應屬可採。
七、綜上所述，上訴人主張被上訴人尚積欠210,210元未清償為
    可採，被上訴人為抵銷抗辯為無可取。從而，上訴人本於債
    權讓與之法律關係，請求被上訴人給付210,210元及自民國
    92年8月21日起至清償日止，按年息5％計算之利息。為有理
    由，應予准許。原審為上訴人敗訴之判決，尚有未洽。上訴
    意旨指摘原判決不當，求予廢棄改判，為有理由。爰由本院
    予以廢棄改判，如主文第二項所示。
八、本件事證已臻明確，兩造其餘主張陳述及攻擊防禦方方法，
　　經本院審酌後，核與判決結果不生影響，爰不予一一論列，
　　併此敘明。
九、據上論結，本件上訴為有理由，依民事訴訟法第436條之1第
    3 項、第450條、第78條，判決如主文。
中　　華　　民　　國　　94　　年　　10　　月　　17　　日
                 民事第二庭   審判長法　官  鄭純惠
                                    法  官  黃雯惠
                                    法  官  吳淑惠
以上正本係照原本作成。
本判決不得上訴
中　　華　　民　　國　　94　　年　　10　　月　　18　　日
                                    書記官  蔡凱如
